【裁判字號】    97,交聲,838
【裁判日期】    970624
【裁判案由】    聲明異議
【裁判全文】
臺灣高雄地方法院交通事件裁定         97年度交聲字第838號
原處分機關  交通部公路總局高雄區監理所
異  議  人
即受處分人  甲○○
上列受處分人即異議人因違反道路交通管理處罰條例案件，對於
交通部公路總局高雄區監理所中華民國97年3 月26日所為之處分
（原處分案號：高監自裁字裁80-NJ0000000號），聲明異議，本
院裁定如下：
    主  文
原處分撤銷。
    理  由
一、本件異議人之聲明異議意旨略以：(一)、先位主張：依道路交
    通管理處罰條例第90條規定：「違反本條例之行為，自行為
    成立之日起；行為有連續或繼續之狀態者，自行為終了之日
    起逾三個月不得舉發。」本件裁決書上載違規時間為民國96
    年8 月9 日，惟異議人遲至97年4 月中旬始接獲本裁決書，
    其間並未接獲本案之舉發通知單，期間顯逾3 個月，依法高
    雄區監理所不得再為裁罰；(二)、備位主張：依道路交通管理
    處罰條例第85條規定：「本條例之處罰，受舉發違反道路交
    通管理事件之受處罰人，認為受舉發之違規行為應歸責他人
    者，應於舉發違反道路交通管理事件通知單應到案日期前，
    檢附相關證據及應歸責人相關證明文件，向處罰機關告知應
    歸責人，處罰機關應即另行通知應歸責人到案依法處理。」
    異議人不會開車，且94年遷居基隆後因子女課業及工作關係
    鮮少回高雄，本案違規車輛自始均為異議人之夫曾順義在使
    用，其長居高雄，本裁決書所載違視行為是否為其所為，聲
    明人亦無法確認，建請高雄區監理所再向其查證。為此聲明
    異議，請求撤銷原處分等語。
二、按公法上請求權，係指公法上權利義務主體相互間，基於公
    法，一方得請求他方為特定給付之權利，包括人民對行政機
    關之公法上請求權及行政機關對於人民之公法上請求權。行
    政程序法第131 條第1 項規定「公法上之請求權，除法律有
    特別規定外，因5 年間不行使而消滅」，即係有關公法上請
    求權之時效規定。而「裁處權」係國家對違反行政法義務者
    得課處行政罰之權力，屬形成權，與公法上請求權不同，故
    行政罰法第27條規定：行政罰之裁處權因3 年期間之經過而
    消滅。前項期間自違反行政法上義務之行為終了時起算，但
    行為之結果發生在後者，自該結果發生起算。與行政程序法
    第131 條第1 項之公法上請求權時效係屬二事。亦即行政程
    序法第131 條第1 項之適用對象為公法上請求權，與行政罰
    裁處權之行使無關（台灣高等法院94年法律座談會刑事類提
    案第18號參照）。本件受處分人違規行為之裁罰時效自應依
    行政罰法第27條第1 項所規定計算裁罰權之時效。又行政罰
    法業於95年2 月5 日施行，關於時效期間之計算及法律之適
    用，其第27條第1 項、第2 項分別明定：「行政罰之裁處權
    ，因3 年期間之經過而消滅。」、「前項期間，自違反行政
    法上義務之行為終了時起算。但行為之結果發生在後者，自
    該結果發生時起算」，從而，依上開行政罰法之規定，行政
    機關之裁處權，自違反行政法上義務之行為終了時起，計算
    3 年之裁處權時效，固為當然之解釋。
三、又按違反道路交通管理處罰條例之行為，自行為成立之日起
    ，行為有連續或繼續之狀態者，自行為終了之日起，逾3 個
    月不得舉發，道路交通管理處罰條例第90條第1 項前段定有
    明文。又逕行舉發者，應按已查明之資料填註車牌號碼、車
    輛種類、車主姓名或地址，並於通知單上方空白處加註逕行
    舉發之文字後，由舉發機關送達被通知人；處理違反道路交
    通管理事件，有關文書送達之程序，依行政程序法之規定，
    違反道路交通管理事件統一裁罰基準及處理細則第11條第1
    項第4 款、第5 條亦有明定。準此，交通違規行為之「違規
    舉發」，性質上固屬於公法上有相對人之書面意思通知，惟
    道路交通管理處罰條例第90條第1 項對違反道路交通管理事
    件通知單『逾三個月不得舉發』之規定，其立法目的，除在
    於保障人民權益，避免法律關係遲不確定致生法秩序不安定
    外，同時亦在於防止舉發單位執行上之怠隋，並非「合法送
    達」與否之規定，倘舉發機關於違規行為之日起3 個月內填
    單付郵，僅係因受處分人未依規定變更車籍址等原因而無法
    送達，不論是否合法送達，當無舉發單位執行怠隋之疑慮，
    即應屬已完成前揭道路交通管理處罰條例第90條第1 項前段
    規定所指之舉發。
四、本件受處分人所有之車牌號碼6472-JM 自小客車於96年8 月
    9 日20時50分許，經人駕駛行經高雄縣鳳山市○○路與384
    巷口處，因闖紅燈，係屬違反道路交通管理處罰條例第53條
    第1 項之違規行為，經警依採証照片於同年月27日填製高警
    交字第NJ0000000 號之舉發通知單，於96年9 月7 日投郵寄
    至受處分人之車籍地即高雄縣鳳山市○○○路172 巷5 號，
    並於同日寄存於鳳山市○○路之郵政機關等事實，有高雄縣
    政府警察局97年5 月8 日函暨函附舉發照片2 張、舉發違反
    道路交通管理事件通知單、送達證書各1 紙在卷可考，舉發
    單位自應已符合道路交通管理處罰條例第90條之規定。惟受
    處分人原雖曾設籍於上址，惟早已於94年9 月5 日遷入「基
    隆市○○路3 巷70號5 樓」，且已向戶籍機關辦理戶籍變更
    登記，則有戶籍謄本1 份在卷可按，是該舉發通知單並非送
    達至受處分人之戶籍地即基隆市○○路3 巷70號5 樓甚明，
    且查無證據足資證明該舉發通知單送達至高雄縣鳳山市○○
    ○路172 巷5 號時，受處分人仍係居住於該址，舉發單位逕
    對受處分人之車籍址為寄存送達，自不生合法寄存送達之效
    力。該舉發通知單既未合法送達受處分人，則舉發之意思表
    示尚未發生效力，受處分人顯然無從自動繳納罰鍰或到案聽
    候裁決。嗣原處分機關縱將裁決書送達至基隆市○○路3 巷
    70 號5樓予受處分人，惟舉發通知單既未經合法送達，使舉
    發之行政行為發生效力，則處罰機關即原處分機關逕行裁決
    之期間亦屬無從起算，自不得以裁決書已合法送達為由，即
    認原處分機關之裁決為合法。再者，雖舉發機關並未依受處
    分人之住處所為送達「舉發違反道路交通管理事件通知單」
    ，惟不能謂舉發機關未依道路交通管理處罰條例第90條規定
    完成「舉發」之處分，且依前揭行政罰法第27條之規定，如
    舉發機關於完成合法送達後，仍得於本件違反行政法上義務
    之行為終了時起即96年8 月9 日起3 年內裁罰，準此，異議
    人執前詞認原處分機關裁處異議人罰緩5400元之處分不符道
    路交通管理處罰條例第90條云云，雖無理由，然原處分既有
    前開瑕疵可指，仍應由本院依法撤銷原處分。至於異議人另
    提出之上開備位主張，因本件舉發通知單既未經合法送達，
    異議人自亦無從依法於到案期日前，檢附相關文件，向處罰
    機關告知應歸責人，則本院應無再就此備位主張為進一步調
    查審究之必要，而應由舉發單位另為合法送達後，再依聲請
    人所檢附應歸責人之相關事證另為適法處理，附此敘明。
據上論斷，應依道路交通案件處理辦法第20條，裁定如主文。
中    華    民    國    97    年    6     月    24    日
                  交通法庭法  官  鄭凱文
以上正本證明與原本無異。
如不服本裁定應於送達後5日內向本院提出抗告狀。
中    華    民    國    97    年    6     月    30    日
                          書記官  蕭家玲


司法院資訊處製作；財團法人民間司法改革基金會備份。
